【裁判字號】    97,重上,335
【裁判日期】    971231
【裁判案由】    確認抵押權不存在等
【裁判全文】
臺灣高等法院民事判決                 97年度重上字第335號
    上  訴  人  甲○○
    訴訟代理人  廖振洲律師
    被上訴  人  乙○○原名林.
    訴訟代理人  丁○○
    被上訴  人  丙○○原名林.
上列當事人間請求確認抵押權不存在等事件，上訴人對於中華民
國97年3月31日台灣士林地方法院96年度訴字第525號第一審判決
提起上訴，本院於97年12月24日言詞辯論終結，判決如下：
    主  文
原判決關於駁回上訴人下列第二、三項之訴，並該訴訟費用部分
均廢棄。
確認被上訴人間就被上訴人丙○○所有坐落臺北縣淡水鎮○○○
段南勢埔小段第三六、三八、四九、五０、五一、五五、六六、
六七、六八、七一、三四０、三四三地號土地及同小段第一建號
即門牌臺北縣淡水鎮南勢埔一號房屋於民國七十一年八月二十六
日設定之最高限額新臺幣陸佰萬元之第一順位抵押權擔保之債權
不存在。
臺灣士林地方法院九十三年度執字第一七一四二號強制執行事件
於民國九十六年八月九日製作如附件一所示之分配表，其中表一
之次序二、五，表三之次序二及表四之次序二所列被上訴人乙○
○之分配金額應予剔除。
其餘上訴駁回。
廢棄改判部分之第一、二審訴訟費用，由被上訴人負擔。駁回部
分之第二審訴訟費用，由上訴人負擔。
    事實及理由
一、被上訴人丙○○未於言詞辯論期日到場，核無民事訴訟法第
    386條所列各款情事， 爰依上訴人聲請由其一造辯論而為判
    決。
二、上訴人起訴主張：被上訴人丙○○於71年8月26 日以其所有
    系爭房地為被上訴人乙○○設定最高限額新臺幣（下同）60
    0萬元、存續期間自71年8月23日至72年8月22日之第1順位抵
    押權（下稱系爭抵押權），並經臺北縣淡水地政事務所71年
    淡地登字第11210號收件及辦妥登記在案。 然被上訴人乙○
    ○並未借貸任何金錢予被上訴人丙○○，對於被上訴人丙○
    ○並無借款債權存在，自無設定系爭抵押權之可能。縱認被
    上訴人乙○○於71年間借款予被上訴人丙○○，惟因被上訴
    人乙○○其後未向被上訴人丙○○請求返還借款，返還借款
    請求權於於86年間已罹於15年時效而消滅。系爭房地雖於89
    年間，因被上訴人丙○○之其他債權人楊再興聲請而經原審
    法院民事執行處89年度執字第4436號強制執行（下稱前執行
    程序），被上訴人乙○○經通知後參與分配，然於前執行程
    序中因系爭房地無人應買而於91年10月25日依強制執行法第
    95條第2項規定視為撤回， 被上訴人乙○○視同未於前執行
    程序中行使抵押權，則依修正後民法第881條之15規定， 系
    爭抵押權於91年間因除斥期間屆滿而消滅。上訴人對被上訴
    人丙○○有本票債權900萬元、支票債權300萬元，系爭房地
    經原審法院93 年度執字第17142號強制執行程序中拍定後，
    就拍賣所得於96年8月9日製作之分配表將被上訴人乙○○之
    第1順位抵押權擔保之債權列入分配， 致上訴人無法受償，
    爰提起本件確認之訴，先位聲明：(一)確認被上訴人間就系爭
    房地設定之系爭抵押權擔保之債權不存在。(二)原審法院93年
    度執字第17142號強制執行事件於96 年8月9日製作如附件一
    所示之分配表，其中表1之次序2、5，表3之次序2及表4之次
    序2所列被上訴人乙○○之分配金額應予剔除， 變更為如附
    件二所示。備位聲明：(一)確認被上訴人間就系爭房地設定之
    系爭抵押權不存在。(二)原審法院93 年度執字第17142號強制
    執行事件於96年8月9日製作如附件一所示之分配表，其中表
    1之次序2、5， 表3之次序2及表4之次序2所列被上訴人乙○
    ○之分配金額應予剔除，變更為如附件二所示。
    原審為上訴人全部敗訴之判決。
    上訴人在本審聲明：(一)原判決廢棄。(二)確認被上訴人間就系
    爭房地設定之系爭抵押權擔保之債權不存在。(三)確認被上訴
    人間就系爭房地設定之系爭抵押權不存在。(四)原審法院93年
    度執字第17142號強制執行事件於96年8月9 日製作如附件一
    所示之分配表，其中表1之次序2、5，表3之次序2及表4之次
    序2所列被上訴人乙○○之分配金額應予剔除， 變更為如附
    件二所示。
三、被上訴人乙○○則以：訴外人丁○○為伊父，於71年8 月間
    確簽發支票12張、 總金額600萬元貸與被上訴人丙○○，為
    免課徵利息所得稅，而與被上訴人丙○○議妥以伊為貸與人
    ，丙○○並提供如附表所示房地設定 第1順位抵押權予伊供
    作擔保，系爭抵押權擔保之債權確實存在。伊已於89年間向
    原審法院民事執行處具狀聲明參與分配，行使系爭抵押權，
    系爭抵押權不因除斥期間屆滿而消滅等語抗辯。聲明：上訴
    駁回。
    被上訴人丙○○未於本審之準備或言詞辯論期日到場，故無
    聲明及陳述。
四、兩造不爭執之事實：
  (一)如附表所示之系爭房地原為被上訴人丙○○所有，設定下列
    抵押權登記，有土地及建物登記謄本可稽 （原審卷第15-40
    頁）：
    1.其於71年8月26日設定最高限額600萬元、存續期間自71年
      8月23日至72年8 月22日止之第1順位抵押權予被上訴人林
      萬全（被上訴人乙○○之原名），並以臺北縣淡水地政事
      務所71 年淡地登字地11210號收件辦妥抵押權設定登記，
      並有抵押權設定契約書、他項權利證明書在卷（原審卷第
      89-91頁）。
    2.嗣於85 年6月18日設定最高限額1000萬元、存續期間自85
      年6月13 日至年6月12日之第2順位抵押權予抵押權人楊再
      興，並以臺北縣淡水地政事務所85年淡地登字第016129號
      收件辦妥抵押權設定登記。
    3.復於87年8月28日設定最高限額1,200萬元、存續期間自87
      年8月26日至88 年2月25日之第3順位抵押權予上訴人，並
      以臺北縣淡水地政事務所87年淡資登字第041220號收件辦
      妥抵押權設定登記。
  (二)系爭房地於89 年間，經第2順位抵押權人楊再興聲請強制執
    行（原審法院89年度執字第4436號），執行法院於執行程序
    中通知被上訴人乙○○參與分配，被上訴人乙○○於89 年8
    月7日、90年11月2日具狀聲明參與分配（未繳納執行費之參
    與分配），惟該強制執行程序其後於91年10月25日因經特別
    減價拍賣仍無人應買， 依強制執行法第95條第2項規定視為
    撤回執行而終結，有執行法院89年7月29日、90年11月2日之
    通知及被上訴人乙○○之聲明參與分配狀可參（原審卷第59
    、63-64頁）。
  (三)系爭房地於93 年間，第2順位抵押權人楊再興再聲請強制執
    行（原審法院93年度執字第17142號），其後分標於96年3月
    9日、4月13日拍定，執行法院核發不動產權利移轉證書予拍
    定人， 並發函通知系爭房地上第1、2、3順位抵押權人提出
    債權計算書，被上訴人林萬全陳報本金600萬元、 利息（自
    91年3月28日至96年3月27日）360萬元，共計960萬元。執行
    法院其後依強制執行法第98條第3項前段規定， 函請地政事
    務所將系爭土地中之36、38、51、66、67、68、71、340、3
    43等地號土地塗銷其上所有抵押權登記。執行法院於96 年8
    月9日製作如附件一所示之分配表，並定於96年9月21日下午
    4時實行分配，依該分配表顯示： 被上訴人乙○○之系爭抵
    押權得分配本金600萬元， 上訴人對被上訴人丙○○之上開
    債權不足分配6,674,022元，上訴人於分配期日前之96年9月
    17日即就分配表聲明異議，並於前已提起之本件訴訟中追加
    分配表異議之訴之聲明（原審卷第205-208 頁），業據上訴
    人提出本票及支票各1紙在卷（原審卷第81-82頁），並經本
    院調取該卷宗查閱明確，且有執行法院96年3月9 日、4月13
    日之拍賣公告、系爭土地及建物登記謄本可佐（原審卷第42
    -45、209-225頁）。
五、按確認法律關係之訴，非上訴人有即受確認判決之法律上利
    益者，不得提起之，民事訴訟法第247條第1項前段定有明文
    。又法律關係之存在否不明確，致上訴人在私法上之地位有
    受侵害之危險，而此危險得以對於被上訴人之確認判決除去
    之者， 即得依民事訴訟法第247條規定提起確認之訴，最高
    法院52年臺上字第1922號判例參照。
  (一)就上訴人請求確認被上訴人乙○○之系爭抵押權供擔保之債
    權不存在一節：
    上訴人主張：其對被上訴人丙○○有本票債權900 萬元、支
    票債權300 萬元，為被上訴人丙○○之債權人，有本票及支
    票各1紙附卷足憑（原審卷第81-82頁），就被上訴人丙○○
    所有坐落臺北縣淡水鎮○○○段南勢埔小段第36、38、49、
    50、51、55、66、67、68、71、340、343地號等12筆土地及
    同小段第1建號即門牌臺北縣淡水鎮南勢埔1號房屋（下稱系
    爭房地）設定第3 順位抵押權，而被上訴人丙○○所有系爭
    房地經其債權人楊再興聲請強制執行後業經拍定，因被上訴
    人乙○○行使第1 順位抵押權，致上訴人對被上訴人丙○○
    之上開債權無法完足受償，則上訴人之法律上地位因被上訴
    人乙○○行使第1 順位抵押權供擔保之債權，而有受侵害之
    危險，此項危險須以確認被上訴人間就系爭房地設定之第 1
    順位抵押權擔保之債權是否存在之判決予以除去，則依前開
    說明，上訴人有提起此部分確認之訴之法律上利益，合先敘
    明。
  (二)就上訴人請求確認被上訴人之系爭抵押權不存在一節：
    1.查系爭12筆土地及南勢埔1 號房屋，其中之36、38、51、
      66、67、68、71、340、343等地號9 筆土地經執行法院拍
      定後，業據執行法院發函通知地政事務所已於96年5 月23
      日、6月12 日塗銷其上所有之抵押權登記（包含被上訴人
      乙○○之第1 順位抵押權），有土地及建物登記謄本足憑
      （原審卷第209-210、215、218-223 頁），則上訴人尚請
      求確認上開9 筆土地之被上訴人乙○○系爭抵押權不存在
      ，自無必要。
    2.其餘49、50、55等3筆土地及南勢埔1號房屋雖仍有被上訴
      人乙○○之系爭抵押權登記，因被上訴人乙○○之系爭抵
      押權已逾除斥期間（詳如後開七、所述）而不得行使，核
      此乃債務人即被上訴人丙○○得請求塗銷該抵押權之權利
      。雖上訴人於原審曾為代位請求塗銷之聲明，惟其後已撤
      回該項聲明，有上訴人之起訴狀及變更聲明狀可資對照（
      原審卷第6-8、205-207頁）；且依上訴人所陳：提起訴訟
      係因被上訴人乙○○之系爭抵押權之債權在原審法院93年
      度執字第17142號強制執行程序中分配表所列可得分配604
      萬8,000元， 致其對被上訴人丙○○之債權無法完足受償
      ，益見上訴人旨在排除被上訴人乙○○之系爭抵押權之債
      權行使，即達訴訟目的， 是上訴人就此3筆土地及房屋上
      之被上訴人乙○○系爭抵押權存在與否，並無提起確認之
      訴之法律上利益甚明。
    3.承上開說明，上訴人並無確認被上訴人之系爭抵押權不存
      在之法律上利益，此部分應予駁回。
六、本件上訴人主張： 被上訴人丙○○與乙○○間並無600萬元
    借款債權存在云云，已據被上訴人所否認。經查：
  (一)被上訴人丙○○於71年間欠缺資金，而由友人劉時通介紹認
    識訴外人丁○○（即被上訴人乙○○之父），劉時通曾在旁
    聽聞被上訴人丙○○與訴外人丁○○洽談借款事宜，被上訴
    人丙○○並應允提供土地設定抵押權，且有代書在場，被上
    訴人丙○○復在收據上簽名表示收受訴外人丁○○簽發之12
    張支票，並提供訴外人高淑敏為發票人、 面額分別為100萬
    元、500萬元之支票2紙供擔保等情，業經證人劉時通於原審
    證述綦詳（原審卷第146-147頁）， 並據被上訴人丙○○承
    認：丁○○有交付款項600萬元及在收據、 借款合約書上簽
    名蓋章等事實（原審卷第73、233-234、236頁），且被上訴
    人乙○○提出之借款合約書、借用證影本與原本相符，原本
    紙面泛黃，右方裝訂處有釘書針鏽蝕痕跡，借用證之紙面亦
    泛黃，亦經原審勘驗明確（影本附原審卷第180-183、185、
    237頁），足認借款合約書及借用證均非臨訟始製作者。 另
    有被上訴人丙○○簽名之收據及供擔保之支票可稽（原審卷
    第66、184頁）， 而上開供擔保支票亦經證人即發票人高淑
    敏證述為伊交付並授權被上訴人丙○○所使用者明確（原審
    卷第239頁）。綜合上開證據，堪認： 被上訴人丙○○確於
    71年間借用600萬元，而由訴外人丁○○交付款項600萬元之
    情。
  (二)雖上訴人指摘：介紹人劉時通與訴外人丁○○陳述被上訴人
    丙○○借款動機、簽約之情形，被上訴人丙○○與訴外人丁
    ○○陳述交付款項之細節均不一云云。惟此件借款及系爭抵
    押權設定之時間遠溯至71年間，距各該證人至原審作證陳述
    ，已有20餘年，一般人記憶恆隨時間經過而模糊，是對於事
    件重要關聯部分有較清晰之記憶，對於枝微末節則難免遺忘
    或記憶錯誤。上開證人對於借款總金額、擔保或有無簽約、
    有無交付借款等基本梗概均證述相符，若被上訴人丙○○未
    受領系爭600萬元， 時隔久遠，應無在此承認有此筆債務致
    增加自己債務之理，是證人就借款交付之細節或有出入，要
    屬事理之常，尚不能僅以證人就細節證述偶有出入，恝置卷
    附之借款合約書、借用證、票據受領收據、簽訂抵押權契約
    書及設定抵押權等書證及事實不論，逕謂上訴人丙○○於71
    年間並無借款之事實，尚有未合。
  (三)又債權債務之主體應以締結契約之當事人為準，故借款約據
    所載明之貸與人、借用人，不問其果為實際上之貸與人或借
    用人與否，就借款契約所生借款交付或返還之請求權涉訟，
    除有特別情事外，須以該約據上所載之當事人名義起訴，始
    有此項請求權存在之可言，最高法院40年臺上字第1241號判
    例可參。是當事人對於契約之法律行為，以何人名義作為權
    利義務之主體，可自由決定，倘其所用之名義並不違反法律
    強制禁止規定或公序良俗時，法律無予限制及禁止之必要。
    本件被上訴人乙○○主張：為節稅之故，雖由其父丁○○提
    供資金，惟以其為貸與人名義， 貸與600萬元與被上訴人丙
    ○○之情，為被上訴人丙○○所不否認，並有其上載明抵押
    債權人林萬全（被上訴人乙○○之原名）、抵押借款人林文
    雄（被上訴人丁○○之原名）之借款合約書、抵押權設定契
    約書可稽（原審卷第180-183、89頁）。 可見：被上訴人丙
    ○○於71年間借用600萬元之消費借貸契約， 已經當事人合
    意以被上訴人乙○○為權利義務主體（貸與人），並未違反
    強制禁止規定或公序良俗，本於私法自治尊重當事人意思之
    原則，自無不可。上訴人以此指摘：被上訴人乙○○與被上
    訴人丙○○間並無借款600萬元之情，與事實不符。
  (四)依上所陳，被上訴人丙○○於71 年間確有借用600萬元，雖
    由訴外人丁○○提供資金並受領，惟被上訴人丙○○同意以
    被上訴人乙○○作為貸與人名義，並同意提供系爭房地供作
    擔保設定系爭抵押權，復簽具借款合約書、交付擔保支票，
    足堪認定被上訴人乙○○、 丙○○間確有600萬元之消費借
    貸契約成立，上訴人主張：被上訴人間並無借款契約存在，
    ，尚無可採。
七、然按最高限額抵押權所擔保之債權，其請求權已因時效而消
    滅，如抵押權人於消滅時效完成後，5 年間不實行其抵押權
    者，該債權不再屬於最高限額抵押權擔保之範圍，修正後民
    法第881條之15定有明文； 且依民法物權編施行法第17條，
    對於修正前成立之最高限額抵押權亦有適用。上開抵押權除
    斥期間之規定，立法目的在於：抵押權人於債權請求權之消
    滅時效完成後，如長期不實行其抵押權，不免使權利狀態永
    不確定，有害抵押人之利益，為維持社會交易秩序，避免抵
    押權人怠於行使權利，害及法律安定所設。依卷附借款合約
    書第12條之記載：「借款期間：自民國柒拾壹年捌月貳參日
    起至民國柒貳年捌月貳貳日止，借期拾貳個月（壹年）（原
    審卷第182頁），堪認：系爭借款之清償期為72年8月22日，
    則貸與人（被上訴人乙○○）對借用人（被上訴人丙○○）
    之借款返還請求權自此日開始可得行使。又借款請求權時效
    為15年，應至87年8月22日屆滿，而被上訴人乙○○在87年8
    月22日前並未為任何請求權之行使，則其借款債權請求權時
    效至87年8月22日業已屆滿而消滅。然依上開民法第881條之
    15規定，被上訴人乙○○仍得於債權時效完成後5年即92年8
    月22日內實行抵押權。系爭房地於89年間雖曾經第2 順位抵
    押權人楊再興聲請強制執行，於該案強制執行程序中，被上
    訴人乙○○於89年8月7日、90年11月2 日兩次具狀聲明參與
    分配，惟該強制執行程序終因系爭房地經特別減價拍賣仍無
    人應買，依強制執行法第95條第2項規定於91年10月25 日視
    為撤回執行而終結，已如上述，為兩造不爭執之事實，是系
    爭房地前強制執行程序於91年10月25日依法視為撤回，即回
    復至未執行之原有狀態（最高法院92年度台抗字第462 號裁
    定為同一見解可供參考），在此係法律明文視為撤回，即視
    同未為該參與分配之實行抵押權行為一般。若認被上訴人乙
    ○○前曾具狀聲明參與分配，即謂其已實行抵押權，抵押權
    之5 年除斥期間永不進行者，無異使抵押權之除斥期間如時
    效般具有中斷之效力，此顯與除斥期間之制度有違。是故，
    依民法第881條之15 規定，被上訴人乙○○對被上訴人丙○
    ○之系爭借款債權600 萬元，已因抵押權除斥期間屆滿，而
    不在系爭房地所設第1 順位抵押權擔保之範圍內，故上訴人
    請求確認被上訴人間就系爭房地設定之第1 順位抵押權擔保
    之債權不存在，並請求就原審法院93年度執字第17142 號強
    制執行事件於96年8月9日製作如附件一所示之分配表，其中
    表1之次序2、5，表3之次序2及表4之次序2 所列有關被上訴
    人乙○○之分配金額均應予以剔除等節，均屬有據，應予准
    許。迨本件訴訟判決確定後，上開強制執行事件之分配表是
    否及作如何變更，應由執行法院後續依法處理，從而上訴人
    請求將上開強制執行事件之分配表變更如附件二所示，尚屬
    無據，應予駁回。
八、綜上所述，上訴人請求確認被上訴人乙○○就系爭房地擔保
    之系爭借款債權不存在；原審法院93 年度執字第17142號強
    制執行事件於96年8月9日製作如附件一所示之分配表，其中
    表1之次序2、5，表3之次序2及表四之次序2所列有關被上訴
    人乙○○之分配金額應予剔除，均為有理由，應予准許。至
    於上訴人請求確認被上訴人就系爭房地之抵押權不存在，因
    無確認之法律上利益，暨其訴請將上開分配表變更如附件二
    所示等部分，均應予以駁回。原審就上開應准許部分，為上
    訴人敗訴之判決，尚有未洽，上訴意旨求予廢棄改判，為有
    理由，爰由本院廢棄改判如主文第二項所示。至於上訴人之
    請求不應准許部分，原判決為上訴人敗訴之判決，並無不合
    ，上訴人仍執陳詞提起上訴，為無理由，應駁回其上訴。
九、據上論結：本件上訴為一部有理由，一部無理由，依民事訴
    訟法第463條、第385條第1項前段、第450條、第449條第1項
    、第79條、第85條第1項本文，判決如主文。
中    華    民    國    97    年    12    月    31    日
                    民事第一庭
                        審判長法  官  張耀彩
                              法  官  盧彥如
                              法  官  林金吾
正本係照原本作成。
如不服本判決，應於收受送達後20日內向本院提出上訴書狀，其
未表明上訴理由者，應於提出上訴後20日內向本院補提理由書狀
（均須按他造當事人之人數附繕本）上訴時應提出委任律師或具
有律師資格之人之委任狀；委任有律師資格者，另應附具律師資
格證書及釋明委任人與受任人有民事訴訟法第466條之1第1項但
書或第2項（詳附註）所定關係之釋明文書影本。
中    華    民    國    97    年    12    月    31    日
                              書記官  張淑芳
附註：
民事訴訟法第466條之1（第1項、第2項）：
對於第二審判決上訴，上訴人應委任律師為訴訟代理人。但上訴
人或其他法定代理人具有律師資格者，不在此限。
上訴人之配偶、三親等內之血親、二親等內之姻親，或上訴人為
法人、中央或地方機關時，其所屬專任人員具有律師資格並經法
院認為適當者，亦得為第三審訴訟代理人。


司法院資訊處製作；財團法人民間司法改革基金會備份。
